最高法院刑事判決　　　　　　九十六年度台上字第一五八０號
上　訴　人　板橋律師公會
　　　　　　板橋律師公會籌備會
　　　　　　台北律師公會又名台灣律師公會
上 列三 人
代　表　人　謝諒獲
被　　　告　甲○○
　　　　　　乙○○
　　　　　　丙○○
　　　　　　丁○○
　　　　　　戊○○
　　　　　　己○○
　　　　　　庚○○
　　　　　　辛○○
　　　　　　壬○○
　　　　　　癸○○
　　　　　　子○○
　　　　　　丑○○
　　　　　　寅○○
　　　　　　卯○○
　　　　　　辰○○
　　　　　　巳○○
　　　　　　午○○
　　　　　　未○○
　　　　　　申○○
　　　　　　酉○○
　　　　　　戌○○
　　　　　　亥○○
　　　　　　天○○
　　　　　　地○○
　　　　　　宇○○
　　　　　　宙○○
　　　　　　玄○○
　　　　　　黃○○
　　　　　　Ａ○○
　　　　　　Ｂ○○
　　　　　　Ｃ○○
　　　　　　Ｄ○○　住同上
上列上訴人等因自訴被告等貪污案件，不服台灣高等法院中華民
國九十五年六月二十二日第二審判決（九十五年度上訴字第一四
九二號，自訴案號：台灣板橋地方法院九十四年度自字第七三號
），提起上訴，本院判決如下：
    主  文
上訴駁回。
    理  由
一關於組織犯罪條例、圖利、偽造文書、誣告部分：
按刑事訴訟法第三百七十七條規定，上訴於第三審法院，非以判
決違背法令為理由，不得為之。是提起第三審上訴，應以原判決
違背法令為理由，係屬法定要件。如果上訴理由書狀並未依據卷
內訴訟資料，具體指摘原判決不適用何種法則或如何適用不當，
或所指摘原判決違法情事，顯與法律規定得為第三審上訴理由之
違法情形，不相適合時，均應認其上訴為違背法律上之程式，予
以駁回。本件上訴意旨略稱：(一)謝諒獲以最高票當選為台北律師
公會理事、監事及全聯會代表，被告等未異議，亦未依民法第五
十六條第一項之規定於三個月內請求法院撤銷決議而告確定，謝
諒獲自有單獨代表台北律師公會提起訴訟之權能。又甲○○並未
當選，縱令已當選，但已遭退會及除名，非台北律師公會之代表
人。上開事項攸關上訴人謝諒獲有無權限代表台北律師公會起訴
之合法性，原審未加調查，亦未勘驗民國九十四年四月二十六日
、九十一年及八十八年之選票，並勘驗九十四年四月二十六日、
九十三年九月九日、九十一年及八十八年會員大會之錄音、錄影
帶，自有應於審判期日調查之證據未予調查及判決不載理由之違
法。(二)依憲法及司法院釋字第五七三號解釋之意旨，律師公會之
成立不需登記或備查，台北律師公會已具法人資格，自得提起自
訴。而板橋律師公會、板橋律師公會籌備會屬非法人團體之要件
並設有代表人，依民法之規定，已具當事人能力及訴訟能力，刑
事實務見解認非法人團體不得提起自訴，增加法律所無之限制，
有違憲法保障人民訴訟權之意旨。(三)刑事庭及法務部、台北市政
府等行政機關對律師公會之決議，並無實質審查權，而專屬普通
法院民事庭之權責，故刑事法院無權認定究係何人具有代表公會
之代表權人，及是否有提起自訴之權限。(四)台北律師公會之會員
大會決議因不足法定人數且違反一人一票之原則而決議無效。且
其召集程序及決議方法違反法令，因請求撤銷決議云云。查本件
上訴人等自訴被告甲○○等人涉犯組織犯罪條例、圖利、偽造文
書、誣告等罪，原審以犯罪之被害人得提起自訴，此之所謂犯罪
之被害人以具有法律上人格之自然人或法人為限，非法人團體既
未取得法律上之人格，即無被害人之地位，不得提起自訴。而板
橋律師公會、板橋律師公會籌備會查均係未依法設立登記成立，
即屬不得提起自訴。至上訴人台北律師公會部分，其代表人係甲
○○律師，有台北市人民團體負責人當選證明書及台北律師公會
會員名錄及台北律師公會九十五年六月八日95北律文字第三八三
號函在卷可稽，謝諒獲並非台北律師公會之代表人，是其代表台
北律師公會提起自訴，亦非合法。因認第一審法院諭知板橋律師
公會、板橋律師公會籌備會、台北律師公會自訴不受理之判決，
為無不合，予以維持，並駁回上訴人等在第二審之上訴，已詳述
其所憑之依據與理由，從形式上觀察，尚無違背法令之情形存在
。按刑事訴訟法第三百十九條規定自訴須犯罪之被害人而有行為
能力者，始得提起。非法人之團體無所謂行為能力，則該團體縱
設有代表人或管理人，亦不得由其提起自訴。縱非法人之團體設
有代表人或管理人，依民事訴訟法第四十條第三項所定，為有當
事人能力，而得為民事訴訟之當事人適格亦然。至謝諒獲並非台
北律師公會之代表人，尤無代表該公會提起自訴之權，自不待言
，上訴意旨猶執陳詞，就原判決已明白論斷之事項或與本案無關
之事項為任意之指摘，核與法律規定得為第三審上訴理由之違法
情形，不相適合，其此部分上訴應認違背法律上之程式，予以駁
回。
二關於背信、侵占部分：
本件上訴人等對得上訴第三審案件之組織犯罪條例、圖利、偽造
文書、誣告部分所提起之第三審上訴，既屬不合法而應從程序上
予以駁回，則不得上訴第三審之背信、侵占部分，亦無法併予實
體上審判，自應從程序上予以駁回。併此敘明。
據上論結，應依刑事訴訟法第三百九十五條前段，判決如主文。
中　　華　　民　　國　九十六　年　　三　　月　二十八　日
                      最高法院刑事第四庭
                          審判長法官  洪　明　輝
                                法官  黃　一　鑫
                                法官  林　秀　夫
                                法官  徐　昌　錦
                                法官  張　清　埤
      本件正本證明與原本無異
                                      書  記  官
中　　華　　民　　國　九十六　年　　四　　月　　九  　日
                                                      Ｅ
